臺灣臺中地方法院民事判決　九十二年度簡上字第二七五號
　　上　訴　人　巨洋砂石行
　　法定代理人　甲○○
　　訴訟代理人　黃興木 律師
　　被 上 訴人　李招治即新裕砂石場
右當事人間清償債務事件，上訴人對於民國九十二年六月五日本院台中簡易庭九十二
年度中簡字第八三二號第一審判決提起上訴，本院於民國九十三年八月二十日言詞辯
論終結，判決如左：
    主    文
上訴駁回。
上訴費用由上訴人負擔。
    事實理由
甲、程序部分：按當事人適格為訴權存在之要件，屬法院應依職權調查之事項。又合
    夥財產係合夥人全體公同共有，合夥並無獨立之人格，其因合夥事務涉訟者，除
    由執行業務之合夥人代表合夥為原告或被告外，應由全體合夥人為原告或被告，
    其當事人始稱適格。本件被上訴人於原審起訴時，誤將上訴人之合夥型態，誤載
    為獨資型態，而將上訴人名稱記載為「甲○○即巨洋砂石行」，經本院調查中發
    現上訴人係由訴外人甲○○、邱定圖、廖文榜、邱芳良、伍錦蓮、陳照慶、許淑
    敏、林君達等八人共同出資合夥經營，並於九十一年三月二十六日登記為「合夥
    」之法人組織，以甲○○為負責人，是當事人於原審有上開當事人不適格之情事
    ，經被上訴人補正後，上訴人亦同意被上訴人補正，並請求本院為實體判決，本
    件原審當事人不適格之情事，業已合法補正，合先敘明。
乙、實體部分：
一、被上訴人起訴主張：被上訴人從事重機械粗賃、廢棄土處理等業務已有數年，上
    訴人自民國（下同）九十一年一月起，由訴外人林解三即甲○○之前夫出面以巨
    洋砂石行之名義，與被上訴人有生意上往來，因被上訴人認林解三係有權代理巨
    洋砂石行之人，乃承作上訴人之工程，起初上訴人均有如期給付工程款，惟自九
    十一年三月十四日起，至同年五月十五日止，上訴人委由訴外人林解三出面請被
    上訴人提供挖土機、砂石車及駕駛工人，承作上訴人之整地工程，除上訴人給付
    新台幣（下同）四十萬元外，尚有費用二十四萬八千八百八十二元，因被上訴人
    之前結算，尚欠上訴人二千二百四十五元，即由上述欠款中扣除，故上訴人尚欠
    二十四萬六千六百三十七元。又自九十一年六月五日起，至同年七月三十一日止
    ，上訴人由訴外人林解三請被上訴人提供挖土機、砂石車及駕駛工人，承作上訴
    人砂石場內之搬運工程，上訴人除給付一十萬元外，尚欠費用七萬四千四百五十
    二元。另自九十一年六月二十一日起，至同年月二十五日止，上訴人再委由訴外
    人林解三出面請被上訴人提供吊秤拖車、挖土機、拖板車及駕駛工人，承作上訴
    人之溪底路橋工程，費用共計四萬九千八百元。綜上，上訴人計積欠被上訴人承
    攬報酬三十七萬零八百八十九元，屢經催討，上訴人均藉故拖延，為此爰依承攬
    之法律關係，請求上訴人給付報酬等語，並聲明：上訴人應給付被上訴人三十七
    萬零八百八十九元，及自九十二年二月十六日（即支付命令送達被告之翌日）起
    ，至清償日止，按年息百分之五計算之利息。上訴人則以：上訴人之整地工程係
    由訴外人林解三承包，再由林解三轉包予被上訴人，本件係由訴外人林解三出面
    請被上訴人提供挖土機、砂石車及駕駛工人，承作上訴人之整地工程，上訴人已
    將所有工程款交付訴外人林解三，故被上訴人主張之承攬報酬三十七萬零八百八
    十九元，應向訴外人林解三請求給付，而不應向上訴人請求等語資為抗辯。
二、本件原審對於被上訴人之請求判決被上訴人勝訴，上訴人全部聲明不服，並聲明
    ：廢棄原判決並駁回被上訴人第一審之訴；被上訴人則聲明：駁回上訴。
三、本件被上訴人主張：自九十一年三月十四日起，至同年五月十五日止，由被上訴
    人提供挖土機、砂石車及駕駛工人，承作上訴人之整地工程；又自九十一年六月
    五日起，至同年七月三十一日止，亦由被上訴人提供挖土機、砂石車及駕駛工人
    ，承作上訴人砂石場內之搬運工程；另自九十一年六月二十一日起，至同年月二
    十五日止，再由被上訴人提供吊秤拖車、挖土機、拖板車及駕駛工人，承作上訴
    人之溪底路橋工程等情，並據被上訴人提出上訴人營利事業登記抄本一份、戶籍
    謄本一份、估價單十三份、簽收單二十三份、存證信函一份為證，上訴人就被上
    訴人有施作系爭工程之事實，固不爭執，惟以前詞置辯。經查：
（一）按由自己之行為表示以代理權授與他人，或明知他人表示為其代理人而不為反
      對之表示者，對於第三人應負授權人之責任，民法第一百六十九條前段定有明
      文。經查：
  １、本件被上訴人係經由證人陳照慶介紹，乃由訴外人林解三以上訴人名義委請被
      上訴人提供挖土機、砂石車及工人，承作上訴人前述整地工程、搬運及溪底路
      橋等工程等情，業據證人陳照慶於原審及本院準備程中到庭證述綦詳，參以上
      訴人提出附卷之估價單十三份上之抬頭，其中寫「巨洋砂石行整地工程」者有
      一份、寫「林先生解三董事長」者有一份、寫「林解三先生」者有一份、寫「
      林解三董事長」者有六份、寫「巨洋砂石行」者有一份、寫「巨洋砂石場林解
      三董事長」者有二份、寫「砂石車小搬運」者有一份，顯見訴外人林解三係以
      上訴人之名義與被上訴人交易甚明。再者，上訴人自承系爭工程現場均由訴外
      人林解三負責等情，顯見訴外人林解三係受上訴人委任處理上訴人關於系爭工
      程之業務，且對外均以上訴人名義為之無訛。
  ２、雖上訴人舉證人林解三到庭陳證：「（證人林解三與上訴人法代有何關係？）
      證人答：曾經是夫妻，在八十五年間離婚。」、「（上訴人之整地工程、搬運
      工程還有溪底路橋工程，是何人負責？）證人答：是由我來負責施作，因為上
      訴人的這些工程都是由我來承攬，自九十年十二月設廠所有一切事務都是由我
      來處理，我以五千萬元來承攬，是由上訴人負責人來跟我談，我們只有口頭約
      定，沒有書面，上訴人已經支付我四千多萬元，如果我要支付工資的話，有時
      上訴人負責人也會跟我一起去付。」、「（上訴人如何支付四千多萬元？）證
      人答：有的時候支付現金，有的時候開票。」等語（詳參九十二年十二月二十
      三日準備程序筆錄），以證明上訴人並未授權林解三以其名義與被上訴人訂約
      ，然依前述兩造交易之客觀事實，已足使第三人認定訴外人林解三有以上訴人
      名義對外交易之權限；又證人陳照慶於本院復陳證：「（與兩造有無親屬或僱
      傭等關係？）證人答：我是巨洋砂石行的股東之一（即合夥人）。」、「（被
      上訴人向上訴人承包工程是否知悉？）證人答：我知道被上訴人有向上訴人承
      包工程，工程內容雖然都是林解三在負責，但是請款都是由被上訴人把帳單送
      給巨洋砂石行會計林碧週初核，再送給甲○○覆核再由甲○○來決定付款，被
      上訴人是透過我來轉送帳單，．．．工程都是林解三負責沒錯，但是甲○○是
      負責人，工程款都是由甲○○核發的，因為系爭的帳款都是被上訴人透過我向
      上訴人請款的，所以結帳的內容我很清楚，這些帳確實都是由上訴人審核過了
      ，系爭工程款應該是巨洋砂石廠要負責，只是透過林解三來跟被上訴人接洽而
      已．．．，被上訴人都把簽單及結算的估價單送給上訴人就沒有再拿回來，．
      ．．（提示估價單及簽單）沒有錯，這些都是被上訴人給我，我拿給甲○○請
      款的資料。」等語（詳參本院九十三年二月十日準備程序筆錄），及證人林碧
      週到庭陳證：「．．．被上訴人請款是把單據拿給我，我核對之後再拿給林解
      三．．．」、「我交給林解三時，甲○○也在場」等語，而證人林解三就陳照
      慶上述證言，亦陳證：「請款單陳照慶確實有送請款單過來．．」等語，按陳
      照慶為上訴人合夥股東，且林解三亦稱：系爭請款單係由陳照慶轉交核款，是
      陳照慶上述證言，應屬可採。參諸被上訴人帳款單，均由被上訴人交陳照慶轉
      交上訴人會計初核，再由甲○○覆核，並由甲○○決定付款，上訴人就林解三
      在外以其名義與被上訴人簽訂系爭承攬契約之情事，自難諉為不知，是縱使上
      訴人確未授權林解三以其名義與被上訴人就系爭工程，訂立系爭承攬契約，然
      上訴人明知林解三無代理權，而代理上訴人以其名義在外為法律行為，竟仍審
      核被上訴人所呈之帳單並決定付款與否，而不為反對之意思表示，揆諸前述規
      定，上訴人對被上訴人應負授權人之責任，是被上訴人主張上訴人應對其完成
      工程之報酬，對被上訴人負本人給付之責任，於法有據。
（二）又上訴人復雖辯稱：系爭工程之工程款，均已交給訴外人林解三云云。且舉林
      解三到庭為證，惟查：上訴人於原審審理時，自承給付予訴外人林解三之金額
      均無簽收等情，且亦無提出任何將系爭工程款交付訴外人林解三之證明，則其
      空言已將系爭工程款交給訴外人林解三云云，已難遽採。況上訴人縱使已將工
      程款給付林解三，惟上訴人既未能證明，林解三已代上訴人向被上訴人清償系
      爭工程款，難僅憑上訴人辯稱：其已將工程款交予林解三，即謂上訴人對被上
      訴人所負之給付報酬債務，業已清償，是上訴人辯稱：其已將被上訴人所主張
      之報酬，交予林解三，其對被上訴人即不負債務等語，自無可採。
（三）另上訴人復於本院審理時抗辯：被上訴人受僱施作系爭工程，自九十一年三月
      十四日起，至九十一年六月二十一日止，其工資計三十七萬零八百八十九元，
      業經訴外人林解三簽交發票日九十一年十一月三十日，付款人信義鄉農會第Ｆ
      Ａ0000000號，面額四十萬元之支票予被上訴人收領，並已兌現付清等
      語。然查：
  １、被上訴人於原審即主張兩造承攬過程中，上訴人曾按約給付部分款項，惟自九
      十一年三月十四日起，至同年五月十五日止，上訴人委由訴外人林解三出面請
      被上訴人提供挖土機、砂石車及駕駛工人，承作上訴人之整地工程，扣除上訴
      人已付部分款項（即上訴人抗辯之四十萬元），上訴人尚欠二十四萬八千八百
      八十二元（總數本為六十四萬八千八百八十二元），因被上訴人尚欠上訴人二
      千二百四十五元，即由上述欠款中扣除，故上訴人尚欠二十四萬六千六百三十
      七元。又自九十一年六月五日起，至同年七月三十一日止，上訴人由訴外人林
      解三請被上訴人提供挖土機、砂石車及駕駛工人，承作上訴人砂石場內之搬運
      工程，費用共計十七萬四千四百五十二元，上訴人給付一十萬元現金，尚有七
      萬四千四百五十二元未付。又自九十一年六月二十一日起，至同年月二十五日
      止，上訴人再委由訴外人林解三出面請被上訴人提供吊秤拖車、挖土機、拖板
      車及駕駛工人，承作上訴人之溪底路橋工程，費用共計四萬九千八百元。合計
      上訴人積欠被上訴人承攬報酬為三十七萬零八百八十九元等情，業據被上訴人
      提出計算表一份，及前述留存影本之部分估價單十三份及簽收單二十三份為證
      ，而上訴人之法定代理人於原審就被上訴人主張積欠之數額，未為積極之抗辯
      ，且上訴人就被上訴人以存證信催告給付前述欠款，亦未為積極反駁。再參諸
      證人陳照慶於本院審理中，到庭陳證：「．．．請款都是由被上訴人把帳單送
      給巨洋砂石行會計林碧週初核，再送給甲○○覆核再由甲○○來決定付款，被
      上訴人是透過我來轉送帳單，第一次請款結帳後被上訴人還倒欠上訴人二千二
      百四十五元，第二次結帳上開的欠款就充掉，之後上訴人積欠六十四萬六千六
      百三十七元，並且由上訴人先行給付四十萬元給被上訴人，第三次結帳的時候
      ，上訴人有給付十萬元，尚欠三十七萬零八百八十九元，．．，工程款都是由
      甲○○核發的，因為系爭的帳款都是被上訴人透過我向上訴人請款的，所以結
      帳的內容我很清楚，這些帳確實都是由上訴人審核過了．．．，被上訴人都把
      簽單及結算的估價單送給上訴人就沒有再拿回來，．．．（提示估價單及簽單
      ）沒有錯，這些都是被上訴人給我，我拿給甲○○請款的資料。」等語，核與
      被上訴人主張上訴人合計尚欠三十七萬零八百八十九元工程款之情事相符，是
      被上訴人主張上訴人尚積欠其工程報酬三十七萬零八百八十九元，應屬有據。
  ２、雖上訴人於本院審理中抗辯：被上訴人所主張之工程款僅三十七萬零八百八十
      九元，其已給付四十萬元，業已清償完畢云云，然查：系爭四十萬元之支付，
      本為兩造所不爭執，惟該四十萬元款項係上訴人支付被上訴人，於九十一年三
      月十四日至同年五月十五日間，由被上訴人提供挖土機、砂石車及駕駛工人，
      承作上訴人之整地工程，總工程費之一部分，經結算上訴人尚欠二十四萬六千
      六百三十七元，已如前述，是上訴人辯稱：被上訴人所主張之工程費，其業以
      系爭支票支付完畢，自無可採。又證人林解三到庭固亦陳證：於被上訴人承作
      過程中其曾給付五十八萬五千元予被上訴人，且此為被上訴人所不否認，然參
      諸被上訴人提出之工程款明細表，及參諸陳照慶前述證詞，上訴人所給付之五
      十八萬五千元款項，其中八萬五千元（一筆三萬五千元，一筆五萬元），係另
      一筆業經結算之工程款費用（九十一年一月十九日至同年一月二十一日），本
      不在本件被上訴人主張之範圍內，另四十萬元支票部分（即上訴人前述抗辯部
      分）係九十一三月十四日至同年五月十五日整地工程費用之一部分，而另筆一
      十萬元係九十一年六月五日起，至同年七月三十一日止，被上訴人承作上訴人
      砂石場內搬運工程，總費用十七萬四千四百五十二元之一部分，被上訴人於計
      算欠款時，均已扣除，是證人林解三陳稱：其已付五十八萬五千元，超過被上
      訴人所承作工程之費用，屬迴護上訴人之詞，自無可採。至於上訴人抗辯被上
      訴人所提單據不全部分，按兩造交易模式，均由被上訴人將簽收單、估價單等
      計價單據，交由證人陳照慶轉送予上訴人會計林碧週初核，再由甲○○審核而
      付款，被上訴人並不留存單據之情事，業經證人陳照慶所陳明，且證人林碧週
      亦陳證：其交單據予林解三、甲○○後，林解三等並未再將單據交回等情，顯
      見被上訴人所主張其請款單據於請款時，業已交付上訴人，係因上訴人未付款
      ，且未將單據交回，以致被上訴人留存之單據有所不全，應屬可採，尚難以被
      上訴人所持單據不全，即認被上訴人所計算之工程費用不實，是上訴人抗辯：
      被上訴人單據不全，工程費用非被上訴人主張之數額，其無給付義務，自難遽
      採。
四、綜上所述，訴外人林解三係以上訴人名義與被上訴人簽訂系爭承攬契約，客觀上
    可認林解三係代理上訴人為法律行為，且上訴人明知林解三代理以其名義與被上
    訴人訂約，並不為反對之意思表示，就系爭承攬契約，上訴人自應依表見代理規
    定，對被上訴人負本人之責任，今系爭承攬契約，尚有三十七萬零八百八十九元
    報酬未付，被上訴人本於系爭承攬契約之報酬給付請求權之法律關係，請求上訴
    人給付被上訴人三十七萬零八百八十九元，及自九十二年二月十六日（即支付命
    令送達被告之翌日）起，至清償日止，按年息百分之五計算之利息，為有理由，
    應予准許，原審為被上訴人勝訴之判決，核無違誤，上訴人仍報陳詞指摘原審判
    求為廢棄改判，為無理由，應予駁回。
五、本件事證已臻明確，兩造所為之其他主張、陳述並所提證據，經審酌後，認均與
    本件之結論無礙，不再一一論述，併予敘明。
丙、據上論結：本件上訴為無理由，依民事訴訟法第四百三十六條之一第三項、第四
    百四十九條第一項、第七十八條，判決如主文。
中　　　華　　　民　　　國　　九十三　　年　　　九　　　月　　　十  　　日
　　　　　　　　　　　　　　　　　臺灣台中地方法院民事第三庭
~B審判長法官  張瑞蘭
~B　　　法官  張國華
~B　　　法官　王金洲
右為正本，係照原本作成。
本判決不得上訴。
中　　　華　　　民　　　國　 　九十三 　年　　　九　　　月　　　十　　　日
~B法院書記官
